臺灣高等法院民事判決
108年度選上字第26號
上  訴  人  廖學淵  
訴訟代理人  廖克明律師
被 上訴 人  臺灣桃園地方檢察署檢察官

訴訟代理人  張妙如  
上列當事人間當選無效事件，上訴人對於中華民國108年7月31日
臺灣桃園地方法院第一審判決（108年度選字第5號），提起上訴
，本院於109年1月14日言詞辯論終結，判決如下：
    主  文
上訴駁回。
第二審訴訟費用由上訴人負擔。
    事實及理由
壹、程序方面：
    按當事人不得於第二審提出新攻擊或防禦方法，但對於在第一審已提出之攻擊或防禦方法為補充者，不在此限，民事訴訟法第447條第1項但書第3款定有明文。被上訴人雖主張：上訴人於本院始聲請傳喚證人簡家和、涂秀英到庭作證，係新防禦方法而不得審酌云云。然上訴人於原審已抗辯訴外人藍英俊遷徙戶籍之目的係與上訴人合夥經營鋁門窗事業、訴外人李德堂遷徙戶籍之目的係為領取訴外人漢嵩實業股份有限公司（下稱漢嵩公司）發放之回饋金（見原審卷第32頁），其於本院聲請傳喚上開2位證人，待證事實即為前揭抗辯內容（見本院卷第52至53頁），經核應係針對原審已提出之防禦方法為補充，依前揭法條規定，仍得於本院提出。
貳、實體方面：
一、被上訴人主張：上訴人為民國107年11月24日舉辦之桃園市大溪區康安里第2屆里長選舉（下稱系爭選舉）之候選人，分別與藍英俊、李德堂共同基於使上訴人當選之意圖，以虛偽遷徙戶籍取得投票權而為投票之犯意聯絡及行為分擔，以如附表所示之方式，由上訴人代藍英俊、李德堂將原戶籍虛偽遷徙至上訴人位在桃園市○○區○○路0段0○0號之戶籍（下稱系爭地址），使藍英俊、李德堂取得系爭選舉之選舉權人資格，且均經上訴人提醒後參與系爭選舉之投票。上訴人、藍英俊、李德堂涉犯刑法第146條第2項規定之罪嫌，業經伊提起公訴，現由臺灣桃園地方法院（下稱桃園地院）以108年度選訴字第13號審理中（下稱另案）。爰依公職人員選舉罷免法（下稱選罷法）第120條第1項第3款規定，提起本件訴訟，求為判決上訴人就系爭選舉之當選無效等情（原審為上訴人敗訴之判決，上訴人不服，提起上訴）。答辯聲明：上訴駁回。
二、上訴人則以：藍英俊與伊長期有鋁門窗生意往來，早於106年農曆7月間即商討合夥鋁門窗事業，擬以系爭地址設立商號登記，並基於商號負責人之戶籍須與商號登記地址一致以證明該合夥商號非為虛設之民間商業信賴動機，藍英俊方遷徙戶籍至系爭地址。李德堂長期無業，經濟貧寒，商請伊將其戶籍遷入系爭地址，並由伊協助申請（中）低收入戶證明，以申領大溪區康安里在地企業漢嵩公司每年發放3至4次、每次新臺幣（下同）1,000元至1萬元不等之回饋金等語，資為抗辯。上訴聲明：㈠、原判決廢棄。㈡、上開廢棄部分，被上訴人在第一審之訴駁回。
三、按選舉、罷免訴訟程序，關於捨棄、認諾、訴訟上自認或不
    爭執事實效力之規定，不在準用之列，選罷法第128條但書
    固有明文。惟按關於訴訟上自認及不爭執事實之效力之規定
    ，法院以此自認或不爭執之情形，供其依自由心證判斷事實
    真偽之資料，而為全辯論意旨之一部分，於法要無違背。本
    件兩造不爭執之事實為（見本院卷第90至91頁、第128、152
    、158頁）：
㈠、上訴人參與107年11月24日舉行之系爭選舉，經桃園市選舉委
    員會於同年月30日以桃選一字第10731503311號公告上訴人
    當選（上訴人獲553票、其他2位候選人各獲109票、270票）
    。
㈡、上訴人與藍英俊均為釣魚協會成員，相識30餘年；上訴人與李德堂為自小結識之友人。
㈢、藍英俊與李德堂均於系爭選舉4個月前，委託上訴人將戶籍遷徙至系爭地址（詳如附表所示，藍英俊之規費由上訴人支付，李德堂自行支付規費），而取得系爭選舉之選舉人資格，但均未實際住在系爭地址。
㈣、系爭地址為上訴人之戶籍，於75年2月27日遷入迄今，現牆外
    掛有「佳昌鋼鋁五金檳榔釣具」之廣告招牌。
㈤、藍英俊與李德堂均經上訴人提醒通知後，至系爭地址領取投票通知單，並於107年11月24日至投票所參與系爭選舉之投票。
㈥、上訴人、藍英俊、李德堂涉犯刑法第146條第2項規定之罪嫌，業經被上訴人以107年度選偵字第130號、108年度選偵字第1號提起公訴，現由桃園地院以108年度選訴字第13號審理中（即另案）。
㈦、藍英俊從事鋁門窗業，經營富立鋁門窗行。富立鋁門窗行之
    商業登記基本資料記載：登記機關為桃園市政府，核准設立
    日期與最近異動日期均為91年8月30日，組織型態獨資，負
    責人為藍英俊，資本額20萬元，地址為桃園市○○區○○路0段0
    0號1樓。
㈧、立昌鋁門窗行之商業登記基本資料記載：登記機關為桃園市
    政府，核准設立日期與最近異動日期均為108年2月20日，組
    織型態合夥，負責人為訴外人游碧姬（即上訴人之配偶），
    合夥人藍英俊，出資額各10萬元，地址為系爭地址。
㈨、永昌鋼鋁門窗五金行之商業登記基本資料記載：登記機關為
    桃園市政府，核准設立日期與最新異動日期均為94年12月6
    日，組織型態獨資，負責人為上訴人，資本額10萬元，地址
    為桃園市○○區○○路0段00號1樓。
㈩、上訴人當選後，李德堂曾委託上訴人向桃園市大溪區公所申請中低收入戶、低收入戶遭駁回，申請中低收入老人生活津貼獲准（申請日期108年1月14日、核准日期108年1月28日），現為大溪區列冊中低收入老人，每月領有生活津貼7,463元。
    並有桃園市選舉委員會107年11月30日桃選一字第107315033
    11號公告、桃園市政府經濟發展局108年3月13日桃經登字第
    1080010458號函、桃園市大溪區公所108年2月12日桃市溪社
    字第1080003891號函、108年3月13日桃市溪社字第10800061
    2號函、起訴書、商業登記基本資料、照片在卷可稽（見原
    審卷第5至18頁、第95至99頁、第109頁、第123至134頁、本
    院卷第65至68頁、第79、81、101頁），堪信為真實。
四、法院之判斷：
㈠、按當選人有刑法第146條第2項之行為者，選舉委員會、檢察
    官或同一選舉區之候選人得以當選人為被告，自公告當選人
    名單之日起30日內，向該管轄法院提起當選無效之訴，選罷
    法第120條第1項第3款定有明文。次按以詐術或其他非法之
    方法，使投票發生不正確之結果或變造投票之結果者，處5
    年以下有期徒刑。意圖使特定候選人當選，以虛偽遷徙戶籍
    取得投票權而為投票者，亦同，刑法第146條第1項、第2項
    亦分別定有明文。又未實際居住於戶籍地者眾，其因就業、
    就學、服兵役而未實際居住於戶籍地，或基於子女學區、都
    會區福利給付優渥等其他因素，原因不一而足，然究與意圖
    支持特定候選人當選而遷徙戶籍之情形不同。準此，所謂虛
    偽遷徙戶籍者，當從行為人之主觀意思及客觀行為，合併判
    斷。如行為人係基於支持特定候選人使其當選之意圖，而以
    虛偽遷徙戶籍之方式取得特定選舉區之投票權而投票者，即
    符合刑法第146條第2項規定之行為。
㈡、被上訴人主張：上訴人分別與藍英俊、李德堂共同意圖使上訴人當選，虛偽遷徙藍英俊、李德堂之戶籍至系爭地址，以取得系爭選舉之投票權，而有刑法第146條第2項規定之行為等情，固為上訴人所否認。然審諸藍英俊、李德堂均係於系爭選舉4個月前，委由上訴人代辦遷徙戶籍至上訴人戶籍即系爭地址事宜，甚至由上訴人支付藍英俊之規費，惟藍英俊、李德堂均未實際住在系爭地址，嗣經上訴人提醒通知後，方至系爭地址領取投票通知，並參與系爭選舉之投票之事實（參三、㈢、㈣、㈤）。佐以上訴人與藍英俊均為釣魚協會成員，相識30餘年，上訴人與李德堂則為自小結識之友人（參三、㈡），應具有相當深厚之情誼。堪認被上訴人主張上訴人與藍英俊、上訴人與李德堂分別係共同意圖使上訴人當選，而以虛偽遷徙戶籍取得投票權，有刑法第146條第2項規定之行為等節，即非無據。
㈢、上訴人辯稱：藍英俊係為與伊合夥經營鋁門窗事業，方遷徙
    戶籍至系爭地址，藉此取得合作廠商之信任等語，固據提出
    商業登記資料、出貨單、網路新聞、客戶交易明細報表、估
    價單為憑（見原審卷第54至70頁、第192至203頁），並聲請
    傳喚證人藍英俊、簡家和到庭作證附和其辯詞（見原審卷第
    162至167頁、本院卷第124至127頁），然均為被上訴人所否
    認。經查：
  ⒈觀之藍英俊先於另案偵訊時供稱：伊只是技術支援，沒有出
    資金，由上訴人出資金，會計應該是上訴人配偶等語（見臺
    灣桃園地方檢察署107年度選他字第184號偵查卷【下稱選他
    字卷】第96頁、第97頁），嗣於原審結證稱：伊與上訴人出
    資各一半，會計為鄭小平即上訴人配偶胞弟之配偶等語（見
    原審卷第162頁），對於其與上訴人之合夥事業如何出資等
    重要事項，前後陳述不一，已難遽信可採。又藍英俊於另案
    偵訊時供稱：公司名稱應該是正昌五金，曾有金美滿鋁門窗
    的業務余先生來看產品，是與上訴人接洽等語（見選他字卷
    第96頁、第97頁反面），亦與上訴人於另案偵訊時供稱：公
    司名稱還在商討，出資也還在談，尚無廠商來洽談過等語（
    見選他字卷第108頁反面、第109頁正、反面），顯然互相矛
    盾，仍難認合夥關係存在。至證人簡家和於本院結證稱：伊
    為上訴人友人，亦設籍系爭地址，曾於106年農曆7月至系爭
    地址聊天時，聽到上訴人與藍英俊要合夥經營鋁門窗事業，
    但合夥之細節並不清楚等語（見本院卷第124至127頁），亦
    無法證明藍英俊與上訴人之合夥關係確實存在。遑論藍英俊
    與上訴人迄今均未能提出合夥經營鋁門窗事業之書面契約文
    件。上訴人辯稱其與藍英俊合夥經營鋁門窗事業云云，即無
    可採。
  ⒉上訴人雖又辯稱：藍英俊遷徙戶籍至系爭地址為商業慣例，
    係為取得合作廠商之信任云云。然上訴人非但未舉證證明其
    與藍英俊合夥經營鋁門窗事業，業如前述，亦未舉證證明確
    有合夥事業之合夥人應將戶籍遷徙至與合夥商號登記地址相
    同以取信於合作廠商之商業慣例存在。上訴人所提出虛設公
    司或商號詐騙之網路新聞（見原審卷第192至194頁），亦與
    本件無涉，無比附援引之餘地。尤以上訴人自承其長年投入
    公共事務、服務鄉梓而累積多年人脈（見原審卷第33頁），
    並提出其曾擔任鄰長、內柵社區發展協會理事、守望相助隊
    後援會顧問等參與社區公共事務之相關資料（見原審卷第90
    至93頁），且在地經營永昌鋼鋁門窗五金行10餘年（參三、
    ㈨），應具有相當之商譽，果若確與藍英俊另行合夥經營鋁
    門窗事業，又何須贅由藍英俊遷徙戶籍至系爭地址以取信於
    合作廠商。遑論上訴人於另案107年12月25日偵訊時，尚且
    供稱斯時並未與藍英俊談成合夥關係，已如前述，自無合夥
    商號辦理設立登記，更無商號登記地址可言，亦無須急於10
    7年3月2日即代藍英俊將戶籍遷徙至系爭地址，益徵藍英俊
    遷徙戶籍至系爭地址，應與合夥經營鋁門窗事業無關，上訴
    人上開所辯顯係卸責之詞，要難遽信可採。
  ⒊至上訴人提出之商業登記資料、出貨單（見原審卷第54至70
    頁），充其量僅能證明藍英俊經營富立鋁門窗行，曾與上訴
    人有生意往來等節，惟無法證明藍英俊與上訴人合夥經營鋁
    門窗事業，亦無法證明藍英俊遷徙戶籍之原因為前述上訴人
    所稱之商業慣例。另上訴人提出之客戶交易明細報表、估價
    單（見原審卷第195至203頁），縱認屬實，亦僅能證明立昌
    鋁門窗行於108年4月後之交易情形。然立昌鋁門窗行係遲至
    上訴人與藍英俊遭檢警調查後之108年2月20日始設立登記，
    且非藍英俊與上訴人合夥經營（參三、㈧），仍無法證明上
    訴人上開所辯可採，益證藍英俊早於107年3月2日即遷徙戶
    籍至系爭地址，與合夥經營鋁門窗事業應無關聯，更非前述
    上訴人所稱之商業慣例。
㈣、上訴人辯稱：李德堂係為申請（中）低收入戶補助，並取得漢嵩公司發放之回饋金，方遷徙戶籍至系爭地址等語，固據提出回饋金發放公告、回饋金發放名冊為憑（見原審卷第71至89頁），並聲請傳喚證人李德堂、涂秀英到庭作證附和其辯詞（見原審卷第167至171頁、本院卷第114至115頁），然為被上訴人所否認。經查：
  ⒈李德堂雖於另案警詢及偵訊時供稱：伊於龍潭區申請低收入戶未果，故遷徙至系爭地址，欲在大溪區申辦等語（見選他字卷第75頁反面、第80頁反面），亦於原審結證稱：大溪區低收入戶係上訴人當選後幫伊申請，仍遭駁回，改申請老人津貼獲准等語（見原審卷第168頁）。然參諸社會救助法第4條、第4條之1規定，低收入戶與中低收入戶係申請由戶籍所在地直轄市、縣（市）主管機關審核認定，並應符合各該規定之法定要件，不因遷徙戶籍至不同地區而異其標準。復佐以桃園市低收入戶與中低收入戶調查及生活扶助作業要點第2點及被上訴人提出之「108年度中低收入戶及低收入戶應備文件告知單」亦可知，桃園市之低收入戶與中低收入戶申請作業係由申請人戶籍所在地之區公所社會課承辦（見本院卷第69頁、原審卷第115頁），亦無必須由里長代為送件申請之限制。足見李德堂本得自行向戶籍所在地之區公所社會課申辦，縱其陳稱不識字亦不明瞭程序（見選他字卷第80頁反面），然其既與女兒、女婿同住（見選他字卷第80頁反面），尚非不得委由家人代為申辦，無須俟上訴人當選里長後代辦，益徵李德堂並無僅以申請（中）低收入戶補助為由遷徙戶籍至系爭地址之必要。
  ⒉上訴人雖又辯稱：李德堂係為申請漢嵩公司發放之回饋金，方遷徙戶籍至系爭地址云云。然細繹上訴人所提出之回饋金發放公告可知，申請日期為107年12月1日至31日，發放日期為108年1月26日，李德堂應提出設籍康安里及符合低收入戶之證明文件（見原審卷第89頁）。證人涂秀英亦於本院結證稱：伊為漢嵩公司行政組長，負責康安里敬老金、幫助金之發放作業，僅里民得申請，並無人數或設籍時間之限制，每次發放前會投遞文宣，須備齊相關證明文件於期限內申請等語（見本院卷第114至119頁）。果若李德堂係為申領漢嵩公司回饋金而遷徙戶籍至系爭地址，理應於遷徙後積極辦理低收入戶證明文件，確保能於107年12月31日期限屆滿前提出證明文件向漢嵩公司申領回饋金，以維其自身權益，俾達其遷徙戶籍之目的。惟依李德堂於另案偵訊時之供述可知，其於107年6月14日遷徙戶籍至系爭地址後，遲至107年12月25日遭檢警調查前，均未向區公所申辦（中）低收入戶證明（見選他字卷第80頁反面），而未於截止日前向漢嵩公司申請回饋金，其未積極辦理相關流程，顯與其所述遷徙戶籍之目的相乖違。縱依李德堂所述其不識字，亦不明瞭申辦程序，且為他人養鴿太忙（見選他字卷第80頁反面），亦非不得由他人代辦之理，益徵其遷徙戶籍至系爭地址之目的應非向漢嵩公司申領回饋金，上訴人所辯仍無可採。
㈤、上訴人又辯稱：伊於系爭選舉取得壓倒性票數，藍英俊、李德堂遷徙戶籍至系爭地址，並無相當規模足以妨害投票正確性云云，並有系爭選舉關於上訴人與其他候選人之得票結果可佐（參三、㈠）。然選罷法第120條第1項第3款關於刑法第146條之規定，與同條項第1款需具備「足認有影響選舉結果之虞」之要件不同，僅需當選人有刑法第146條第2項之行為，即該當該條款規定，而得為當選無效之宣告，不以有影響選舉結果為必要。是以縱僅有藍英俊、李德堂分別與上訴人合意虛偽遷徙戶籍，且扣除後不影響上訴人票數較多之結果，仍無礙上訴人已符合刑法第146條第2項規定之行為。上訴人再辯稱：伊係於老里長罹癌不再連任後，方決意參選里長，藍英俊與李德堂均係於伊決意參選前即已遷徙戶籍云云，並聲請傳喚證人簡家和於本院結證稱：上訴人係於107年夏天決定選里長，當時老里長身體不好，叫上訴人出來選等語（見本院卷第127頁）。然上訴人何時決意參選，隱藏於其內心，如未具體表明，他人無從得知，證人簡家和所述至多僅能證明前任里長曾建議上訴人參選，然與上訴人何時自行決意參選有間。上訴人就其所辯仍未舉證以實其說，要無可採。
五、綜合上開主、客觀因素，藍英俊、李德堂既係遷徙戶籍至上訴人之戶籍即系爭地址，亦係由上訴人代為辦理，且均未實際居住在系爭地址，僅因上訴人提醒通知後，方前往系爭地址領取投票通知，並參與系爭選舉之投票，至上訴人所辯渠等遷徙戶籍之原因亦均無可採，而查無其他遷徙戶籍至系爭地址之動機，堪認藍英俊、李德堂與系爭地址並無生活、就業等緊密關聯性，應係基於與上訴人間之交情，為支持上訴人於系爭選舉勝出當選里長，而分別與上訴人合意虛偽遷徙戶籍至系爭地址取得投票權而為投票。被上訴人主張上訴人有刑法第146條第2項規定之行為一節，核與常情相符，應屬可採。從而，被上訴人依選罷法第120條第1項第3款規定，求為判決上訴人就系爭選舉之當選無效，洵屬有據。原審同此認定而為上訴人敗訴之判決，核無不合。上訴論旨猶執前詞，指摘原判決不當，求予廢棄改判，非有理由，應駁回其上訴。
六、本件事證已臻明確，兩造所為其餘攻擊、防禦及舉證，經本
    院審酌後，認與判決結論均無影響，爰不一一論列，附此敘
    明。
參、據上論結，本件上訴為無理由，依民事訴訟法第449條第1項
    、第78條，判決如主文。
中    華    民    國   109    年    2     月    4     日
                  選舉法庭 
                        審判長法  官  吳青蓉
                              法  官  周美雲
                              法  官  賴彥魁
正本係照原本作成。
不得上訴。
中    華    民    國    109   年    2     月    5     日
                              書記官  高瑞君
附表：
編號 姓名 原戶籍地 遷入戶籍 申請遷戶日 方式 1 藍英俊 桃園市○○區○○路0段00號 桃園市○○區○○路0段0○0號 107年3月2日 委託上訴人至桃園○○○○○○○○代為辦理 2 李 德堂 桃園市○○區○○路000巷00弄0號 桃園市○○區○○路0段0○0號 107年6月14日 委託上訴人至桃園○○○○○○○○代為辦理